臺灣高等法院臺中分院民事判決
109年度建上字第53號
上  訴  人  尚昱資產管理顧問有限公司


法定代理人  楊献章  
訴訟代理人  江來盛律師
被上訴人    總瑩建設股份有限公司

法定代理人  張廖泓境

訴訟代理人  洪翰中律師
上列當事人間請求給付工程款事件，上訴人對於中華民國109年4
月30日臺灣臺中地方法院108年度建字第92號第一審判決提起上
訴，本院於110年7月14日言詞辯論終結，判決如下：
    主  文
上訴駁回。
第二審訴訟費用由上訴人負擔。
    事實及理由
壹、程序事項：
    按上訴人於終局判決前，得將上訴撤回，民事訴訟法第459
    條第1項前段定有明文。本件上訴人原上訴請求被上訴人應
    返還工程保留款新臺幣（下同）195萬4522元（下稱系爭保
    留款）及給付不當扣款61萬6755元 ，嗣於民國109年8月13
    日具狀撤回上開不當扣款部分之上訴（見本院卷第61頁），
    核與上開規定相符，則上開不當扣款部分不在本院審理範圍
    ，先予敘明。
貳、實體事項：
一、上訴人主張：緣訴外人○○○○國際建材有限公司（下稱○○○○公
    司），就位於桃園市○○區○○路○段000號○○世紀建案（下稱○○
    世紀建案），向被上訴人承攬其中輕質隔間牆工程（下稱系
    爭工程），雙方於101年1月9日簽訂工程合約（下稱系爭契
    約），而就系爭契約附件之工程發包明細表（下稱系爭明細
    表）第2項第4點約定，係屬定型化契約約定，不利於上訴人
    且違反誠信原則，應屬無效。另○○世紀建案之社區管理委員
    會（下稱系爭管委會）非系爭契約當事人，無權利或義務為
    系爭工程之驗收；復迄105年7月15日○○○○公司依約施作完畢
    ，歷經1年工程保固期間，未經被上訴人抗辯施作系爭工程
    有何瑕疵而違反契約情事，並由被上訴人據以申請使用執照
    獲准，且交付予系爭管委會使用，應已符合系爭明細表第2
    項第4點約定，被上訴人卻遲未請求系爭管委會或各別住戶
    進行驗收云云，係以不正當行為阻止條件成就，應類推適用
    依民法第101條第1項視為已完成驗收。而被上訴人自應依約
    返還自101年7月5日起至105年7月15日止之系爭保留款。惟
    被上訴人經○○○○公司迭次催告，仍置之不理，○○○○公司遂將
    其對於被上訴人之系爭保留款債權讓與上訴人，並通知被上
    訴人上開債權讓與之事實。爰依系爭契約第20條及系爭明細
    表第2項第4點約定，提起本件訴訟，聲明求為命被上訴人返
    還系爭保留款，及自107年6月13日起至清償日止，按年息百
    分之五計算利息之判決（原審判命上訴人敗訴，上訴人聲明
    不服，提起上訴）。並聲明：1.原判決（除確定部分外）廢
    棄。2.被上訴人應給付上訴人195萬4522元，及自107年6月1
    3日起至清償日止，按年息百分之五計算之利息。3.第一、
    二審訴訟費用由被上訴人負擔。4.願供擔保請准宣告假執行
    。
二、被上訴人則以：○○世紀建案雖取得使用執照，然不代表福
    爾摩沙公司所施作系爭工程已完成驗收，上訴人仍需就系爭
    明細表第2項第4點所約定之要件負舉證責任。又依系爭管委
    會109年1月21日函覆內容，系爭管委會尚未就系爭工程完成
    驗收，條件仍未成就，上訴人請求即無理由。另系爭契約約
    定需工程全部完竣，且全數驗收完成後，並由○○○○公司開立
    保固款之本票交付被上訴人後，始得請求返還系爭保留款，
    然○○○○公司於105年即終止系爭契約，並於於對帳表中第22
    項記載「其他不施作」等語，後續工程已由被上訴人另行委
    由訴外人○○工程有限公司（下稱○○公司）施作，○○○○公司無
    從依系爭契約第20條及系爭明細表第2項第4點約定請求返還
    系爭保留款。況○○○○公司與被上訴人簽立系爭契約同日，亦
    有簽立一份切結書（下稱系爭切結書），依系爭切結書第6
    項約定，被上訴人自得拒絕給付系爭保留款。縱認○○○○公司
    系爭保留款請求權仍存在，但條件尚未成就，上訴人既受讓
    ○○○○公司之債權，依民法第299條第1項規定，前開被上訴人
    得對抗○○○○公司之事由，皆得以之對抗上訴人等語，資為抗
    辯。並答辯聲明：1.上訴駁回。2.第二審訴訟費用由上訴人
    負擔。3.如受不利之判決，願供擔保請准宣告免為假執行。
三、兩造不爭執之事項：(本院卷第122頁)
  ㈠○○○○公司與被上訴人於101年1月9日簽訂系爭契約，約定由○○
    ○○公司承攬系爭工程，工程總價為5636萬2310元，工程保留
    款5％，雙方並於系爭明細表第2項第4點約定：「保留款5％俟
    被上訴人交住戶管委會驗收後退回，但○○○○公司須開立3％保
    證本票為其保固款。」等語。
  ㈡○○○○公司自101年7月5日至105年7月15日，共向被上訴
    人請款21次，累計請領金額為3777萬6246元，其中系爭保留
    款合計為195萬4522元。
  ㈢系爭管委會，並於107年6月13日向桃園市中壢區公所報備在
    案。
  ㈣○○○○公司於107年11月29日與上訴人簽訂讓渡書，同意其依系
    爭契約可對被上訴人請求之工程餘款250萬5609元債權讓與
    上訴人，上訴人於同日寄發臺中黎明郵局存證號碼000636號
    存證信函通知被上訴人。
  ㈤○○○○公司於另案即原法院107年度建字第84號民事案件提出一
    份切結書，依系爭切結書第6項約定「施工期間若貴公司（
    即被上訴人）發現工人或工程無法達到施工標準，立切結書
    人（即○○○○公司）應遵照工地人員即刻更換工人，倘若無法
    改善達到水準，經貴公司視為不能勝任，而需另覓包商施工
    時，立切結書人依工程合約之規定所應保留之工程款願意無
    條件放棄，任憑貴公司處理，絕無異議。」等語。
  ㈥○○○○公司迄今並未開立總工程款3%之本票作為保固款予被上
    訴人。
  ㈦對於桃園市政府建築管理處108年10月23日桃建施字第00000 
    00000號函及所附使用執照之形式上真正不爭執。
  ㈧系爭工程之金額係以實做數量計算，而非以系爭契約所約定5
    636萬2310元作為工程總價。
四、兩造爭執之事項：
    上訴人依系爭契約第20條及系爭明細表第2項第4點約定，請
    求被上訴人返還系爭保留款，是否有理由？
五、本院得心證之理由：
  ㈠系爭契約並非民法第247條之1所規定之附合契約或定型化契
    約，並無適用消費者保護法（下稱消保法）第11條第2項規
    定之餘地：
　⒈按契約之一方當事人為與不特定多數相對人訂立契約，而預 
    先就契約內容擬定交易條款，經相對人同意而成立之契約，
     學說上稱為附合契約或定型化契約，且按民法第247條之1
    關 於定型化契約效力之規定，須定型化契約之條款係由一
    方預 定用於同類契約而作成，他方當事人僅按該預先之一
    般契約 條款與提出人（契約利用人）訂立契約，並未就其
    內容進行磋商，始有其適用；如當事人之一方基於與特定相
    對人訂立 契約之目的，預先擬就相關條款，作為商議之張
    本，嗣經雙 方當事人對其內容為磋商而合意議定者，即非
    該條規定適用 之範圍（最高法院106年度台上字第1166號裁
    判意旨參照）。
　⒉經查，本件○○○○公司係一人有限公司，以從事配管工程、室
    內裝潢、建材批發、零售及景觀、室內設計等為其經營業務
    ，資本額為2000萬元；被上訴人係建設開發公司，以住宅、
    大樓之開發、興建、不動產買賣及租售等為其經營業務，資
    本額為2000萬元，有兩造之商工登記公示資料查詢服務之公
    司基本資料及董監事資料可稽（見本院卷第305至316頁）。
    系爭契約係被上訴人為系爭工程交由○○○○公司承攬所簽訂之
    契約，由被上訴人提供工程施工圖及施工說明書，○○○○公司
    則負責提供材料及施工人員等事宜，雙方僅就特定單筆之系
    爭工程簽訂系爭契約，被上訴人就同一標的，同一時間並未
    再與其他當事人締結其他相類契約，當事人之一方基於與特
    定相對人就興建系爭建案之目的，預先就契約內容擬定交易
    條款，而非與不特定多數相對人訂立契約，具特定性，而無
    重複性，以○○○○公司就被上訴人所提供之系爭工程負責施工
    而言，僅此一處，客觀上並無有就同一地點再次、重複合施
    工隔間牆之可能，系爭契約並不具附合契約係就多數同種交
    易為一般、反覆、統一適用、預先所作附合契約或定型化契
    約之特徵。參酌系爭契約總價及契約內容所揭承攬施工細目
    相關事宜多且繁雜，顯非未具規模又無專業能力之一般廠商
    所能承作，且兩造均不爭執○○○○公司為專業廠商等情，堪認
    ○○○○公司為頗具規模並有專業技能，及具市場經驗之公司，
    非屬經濟弱勢一方，而毫無磋商能力。則○○○○公司於簽約前
    ，已獲悉系爭契約條款內容，要無資訊不對等之情況，如未
    提出釋疑或修改之請求，一旦簽約，即可預見須依所揭契約
    內容履行之可能。從而，系爭契約應非屬民法第247條之1規
    定之附合契約或定型化契約。○○○○公司對被上訴人而言，顯
    非以消費為目的而為交易、使用商品或接受服務，並不具有
    類似消費關係之特徵或事實基礎，○○○○公司對於系爭契約相
    關條款縱有疑義，亦無類推適用消保法第11條第2項規定，
    就系爭契約條款應為有利於○○○○公司解釋之餘地。被上訴人
    請○○○○公司依系爭契約相關條款約定履行，本於契約自由原
    則，且此約定未違反任何強制禁止規定，實際上又有助承攬
    契約之順利完成，自無違反誠信原則之可言。 　 　
　㈡系爭契約第18、20條及系爭明細表第2項第4點等約定，依契
    約自由原則，且未違反強制規定等，係屬合法：
　⒈按承攬者，謂當事人約定，一方為他方完成一定之工作，他 
    方俟工作完成，給付報酬之契約，民法第490條定有明文。
    又同法第505條第1項規定：報酬應於工作交付時給付之，無
     須交付者，應於工作完成時給付之。同條第2項規定：工作
    係分部交付，而報酬係就各部分定之者，應於每部分交付時
     ，給付該部分之報酬。足見除當事人間另有特約外，定作
    人 僅對於承攬人完成之工作，負有給付報酬之義務。又依
    前揭 規定可知，承攬契約之承攬人，倘未完成承攬之工作
    ，即無報酬請求權（最高法院98年度台上字第504號裁判意
    旨可資參照）。是工程已否完工，應以承攬人是否完成「約
    定之工作」為標準，縱工程有瑕疵，亦非工程尚未完工。另
    私法自治為我國民法所賴以建立之基本原則，非有意思表示
    不自由或是其他違反國家強制法令、社會善良風俗或違反誠
    信原則之情形，當事人得自由約定管理處分其權利，而民法
    債編原則係任意規定，當事人自得自由約定契約內容，從而
    當事人自得就承攬契約之報酬給付為特別約定，○○○○公司及
    被上訴人既以下述系爭契約第18、20條及系爭明細表第2項
    第4點就報酬給付為特別約定，本於契約自由原則，且此約
    定未違反任何強制禁止規定，實際上又有助承攬契約之順利
    完成，自應依雙方約定履行。 　
　⒉查系爭契約第18條「工地驗收」、第20條「保固期間」分別
    約定：「工程全部完竣，經甲方（即被上訴人，下同）工程
    人員初驗合格後，再由甲方派員正式驗收，甲方驗收時，如
    發現工程與規定不符時，乙方（即○○○○公司，下同）需依照
    甲方指示，即行修正，凡驗收所需工人工具及梯架等，概由
    乙方供給之。」、「本工程自工地全部竣工管委會總驗收通
    過之日起，由乙方保固壹年，在保固期內，倘工程一部或全
    部走動、破損、坍塌或發生其他損壞時，經查明係由工作不
    良、材料不佳所致者，應由乙方照圖樣負責無價修復。」等
    語（見原審卷第25頁），且系爭明細表之「付款辦法」亦約
    定：「1.立骨架，封第一面板完成付款50％。（含保留款5％
    及垃圾清潔運棄費1％）。2.封第二面板，灌漿完成付款30％
    。（含保留款5％及垃圾清潔運棄費1％）。3.批土完成付款20
    ％。（含保留款5％及垃圾清潔運棄費1％）。4.保留款5％俟甲
    方交住戶管委會驗收通過後退還，但須開立3％保證本票為其
    保固款。付款辦法：…」等語（見原審卷第33頁），是○○○○
    公司就其所承攬之工作關於系爭保留款請求，即應遵守雙方
    所合意約定「工程（地）全部竣工」、「住戶管委會驗收通
    過」、「開立3％保證本票」等要件，始得請求被上訴人給付
    系爭保留款。細查被上訴人提出對帳表除載有「其他不施作
    」字句外，亦註明「合約金額00000000、營業稅0000000、
    總計00000000」；及報價單之報價日期為「108年9月24日、
    108年10月1日」、品名則為「隔間7.7cm、樓板9.8cm 灌漿＋
    實漿…」等（見原審卷第279、375至378頁），足認○○○○公司
    至105年7月15日止，尚未就系爭工程之施作全部完竣，且系
    爭工程之後續施工，均係由被上訴人另於108年9月24日、10
    8年10月1日委由○○公司施作，不符合系爭契所約定「工程（
    地）全部竣工」之要件，被上訴人即無依約給付系爭保留款
    之義務。則上訴人雖主張系爭管委會非系爭契約當事人，無
    權利或義務為系爭工程之驗收；且○○○○公司所施作工程未經
    被上訴人抗辯有何瑕疵而違反契約情事等節，即無再論述理
    由之必要。
　㈢關於系爭契約第18、20條及系爭明細表第2項第4點約定應係
    條件，而非附清償期之債權：
　⒈再按民法第102條規定之期限，係當事人以將來確定事實的到
    來，決定法律行為效力的發生或消滅者；而民法第99條規定
    之條件，係當事人以將來客觀上不確定成就與否的事實，決
    定法律行為的發生或消滅者，兩者尚有不同（最高法院93年
    度台上字第1950號民事判決意旨參照）。
　⒉基上所述，可見系爭契約第18、20條及系爭明細表第2項第4
    點關於系爭保留款請求，係約定「工程（地）全部竣工」、
    「住戶管委會驗收通過」、「開立3％保證本票」為要件，而
    工程全部完竣為系爭工程承攬人即○○○○公司應履行之義務，
    於系爭工程合約簽訂時，○○○○公司是否能如期完成全部工程
    ，屬將來不確定成就與否之事實，系爭工程合約以此種將來
    不確定成就與否之事實，作為被上訴人給付系爭保留款之約
    定，應屬民法第99條所規定之條件。從而，依前揭約定，○○
    ○○公司在該停止條件成就之前，自尚不能請求被上訴人給付
    系爭保留款甚明。
　㈣系爭保留款為不得讓與之債權，上訴人未因受讓而取得系爭
    保留款之債權：
　⒈又按「債權人得將債權讓與於第三人。但左列債權，不在此 
    限：一、依債權之性質，不得讓與者。二、依當事人之特約
    ，不得讓與者。三、債權禁止扣押者。」民法第294條第1項
    定有明文。 　　
　⒉依前所述，系爭保留款請求須於「工地全部竣工」、「住戶管委會驗收通過」、「開立3％保證本票」，被上訴人始有給付之義務，係屬於附條件之債權，而○○○○公司於105年間尚未就系爭工程全部完竣，其復於107年1月29日與上訴人簽訂讓渡書讓與系爭保留款債權時，○○○○公司是否有系爭保留款債權而得讓與上訴人猶屬未定。從而，○○○○公司「自始」及「嗣後」均未取得系爭保留款，上訴人自亦無從因受讓而取得系爭保留款債權甚明。　
　㈤上訴人依系爭契約第18、20條及系爭明細表第2項第4點約定
    ，請求被上訴人返還系爭保留款，為無理由：　　　　　承
    前所述，上訴人無從因受讓而取得系爭保留款債權，則上訴
    人依系爭契約第18、20條及系爭明細表第2項第4點約定，請
    求被上訴人給付系爭保留款，尚非有理。　　　　
六、綜上所述，上訴人承攬及債權讓與之法律關係，請求被上訴
    人應給付上訴人195萬4522元，及自107年6月13日起至清償
    日止，按年息5%計算之利息，為無理由，不應准許。從而，
    原審為上訴人敗訴之判決，理由雖有不同，但結論並無二致
    ，仍應予維持。上訴意旨指摘原判決不當，求予廢棄改判，
    為無理由，應予駁回。
七、本件事證已臻明確，兩造其餘之攻擊或防禦方法及所用之證
     據，經本院斟酌後，認為均不足以影響本判決之結果，爰
    不 逐一論列，併此敘明。
八、據上論結，本件上訴為無理由，依民事訴訟法第449條第1項
     、第78條，判決如主文。 
中　　華　　民　　國　　110 　年　　8 　　月　　11　　日
                  工程法庭      審判長法　官  楊熾光
                                      法　官  莊宇馨
                                      法　官  郭玄義
正本係照原本作成。       
如不服本判決，應於收受送達後20日內向本院提出上訴書狀，其
未表明上訴理由者，應於提出上訴後20日內向本院補提理由書狀
（均須按他造當事人之人數附繕本）上訴時應提出委任律師或具
有律師資格之人之委任狀；委任有律師資格者，另應附具律師資
格證書及釋明委任人與受任人有民事訴訟法第466條之一第一項
但書或第二項（詳附註）所定關係之釋明文書影本。
                                      書記官  劉雅玲
　　　　　　　　　　　　　　　　　　
中　　華　　民　　國　　110 　年　　8 　　月　　11　　日